臺灣高等法院臺中分院民事判決　　　九十三年度上易字第五九號
　　　上　訴　人　丙○○
　　　複　代理人　丁○○
　　　被　上訴人　乙○○
　　　　　　　　　甲○○
右當事人間請求確認通行權存在事件，上訴人對於中華民國九十一年十二月二十三日
臺灣台中地方法院第一審判決（九十二年度訴字第一八二九號），提起上訴，經本院
於九十三年八月三十一日辯論終結，判決如左：
　　　主　　　文
上訴駁回。
第二審訴訟費用由上訴人負擔。
　　　事實及理由
一、本件上訴人起訴主張：伊所有坐落台中縣豐原市○○段九○三號土地與公路無適
    宜之聯絡，致不能為通常之使用，係屬袋地，必須通行被上訴人共有之豐社段九
    一一號、九一二號土地如附圖所示系爭土地以至公路，爰求為命被上訴人應將其
    所有坐落上開地段土地如附圖所示：Ｃ部分面積一七．三六平方公尺、Ｂ部分面
    積九二．○四平方公尺，Ａ部分面積一五．五六平方公尺土地留作道路供伊通行
    ，並不得營建房屋等地上物或防阻伊通行之行為之判決。
二、被上訴人則以：上訴人所有坐落豐社段九○三號土地，另有案外人饒玉珠所有豐
    社段八九九號土地（如原審判決附圖丙案所示路徑）可達公路，並非袋地。縱認
    係屬袋地，如允許被上訴人按附圖所示Ａ、Ｂ部分闢為道路，伊等勢必拆除地上
    物，致工廠無法營運，對伊等造成鉅大之損害。況該Ａ、Ｂ、Ｃ部分土地並非上
    訴人所有土地通至公路之最近途徑等語，資為抗辯。
三、查上訴人主張：需役地豐社段九○三號地目建之土地為上訴人所有，其土地與其
　　南方之公路並未臨接，其西鄰被上訴人等共有之豐社段九一二號土地、九一一號
　　土地，東南角往南方向則毗鄰第三人游壹所有豐原市○○段九○五地號，地目田
　　，與系爭公路間尚有第三人饒玉珠所有豐原市○○段八九九地號，地目田；南鄰
　　第三人呂錦祥等六人所有豐原市○○段九○二地號，地目田等情，有各該土地登
　　記簿謄本及地籍圖謄本附卷可稽。惟上訴人土地西南方面臨被上訴人之共有土地
　　，上蓋有環茂木器廠，南方第三人呂錦祥等六人所有豐原市○○段九○二地號亦
　　蓋有建物，並與被上訴人之環茂木器廠間僅有一狹窄水溝為界，東南方第三人游
　　壹及饒玉珠所有豐原市○○段九○五、八九九地號往系爭公路方面部分有小徑，
　　其中部分雜草叢生，其現狀不適合通行等情，有各該土地登記簿謄本及地籍圖謄
　　本可稽，並經原審及本院受命法官勘驗現場屬實，復有現場照片及勘驗筆錄在卷
　　可資佐證，自難謂各該路徑可供原告系爭土地至系爭公路適宜之聯絡，因此上訴
　　人主張伊之上開土地至公路並無其他適宜之聯絡為袋地足以認定。是以被上訴人
　　抗辯上訴人之土地並非袋地云云，自非可採。
四、茲上訴人主張：上開伊之土地地目為建，其擬於其該地建築房屋，自有於其鄰地
　　開設通路與公路聯絡之必要云云。按有通行權人，應於通行必要之範圍內，擇其
　　周圍地損害最少之處所及方法為之，民法第七百八十七條第二項定有明文。被上
　　訴人抗辯上訴人應通行如原判決附圖丙案路徑，而不須通行伊等系爭土地，上訴
　　人則主張其應通行如附圖Ａ、Ｂ所示土地。經查，上訴人主張之如附圖Ａ、Ｂ部
　　分路徑，必須經過被上訴人系爭土地，其面積於豐原市○○段九一一號土地部分
　　為十七．三七平方公尺，有臺中縣豐原地政事務所九十二年十月三日函附如附圖
　　在卷足稽；其面積於豐原市○○段九一二號土地部分，參考原審判決附圖乙案路
　　徑所示往西南方向長度約三十公尺（即Ｂ部分）及往西方向長度約五公尺（即Ａ
　　部分）計算，約為一百零六平方公尺，合計約為一百二十三平方公尺，而依卷附
　　上訴人系爭土地及鄰地等土地登記謄本之記載，被上訴人系爭土地公告現值，豐
　　原市○○段九一一號土地為每平方公尺五千二百元，同段九一二地號為每平方公
　　尺三千八百元，依各該土地公告現值計算使用之土地面積價格，約為五十五萬七
　　千七百二十四元；被上訴人主張之如原判決附圖丙案土地使用第三人游壹及饒玉
　　珠所有前揭土地面積一百八十二．二四平方公尺，公告現值皆為三千八百元，土
　　地面積價格為六十九萬二千五百十二元，故上訴人主張如附圖Ａ、Ｂ使用之土地
　　面積及價格，固較被上訴人主張如原判決附圖丙案者為少。惟附圖Ａ、Ｂ使用之
　　土地上，被上訴人已建有環茂木器廠，其中在豐原市○○段九一一號土地有一二
　　．○七平方公尺，在同段九一二地號有三四．七四平方公尺，亦有附圖在卷可按
　　，如允許上訴人按附圖Ａ、Ｂ所示土地通行被上訴人系爭土地，被上訴人勢必拆
　　除上開工廠建物，且亦將使被上訴人系爭土地中豐原市○○段九一二號土地從中
　　被剖成南北兩半，致如原判決附圖甲案所示Ｃ、Ｄ部分無法銜接利用，對被上訴
　　人之損害甚大。而如原判決附圖丙案之土地面積雖較附圖甲案Ａ、Ｂ所示為多，
　　惟其形狀筆直，顯較通行被上訴人之系爭土地必須斜行彎曲方便，亦不致需拆他
　　人建物及破壞他人土地形狀完整。是以上訴人主張如附圖Ａ、Ｂ、Ｃ部分所示路
　　徑，尚難認係損害最少之處所及方法，其據以主張通行權，自無可採。
五、雖上訴人另主張被上訴人至南方之公路需經其所有豐原市○○段九三三號土地即
    上訴人提出之附圖所示橘紅色之道路，需被上訴人先以前開如附圖所示Ａ、Ｂ、
    Ｃ部分土地供上訴人通行後，始得通行上訴人所有九三三號土地，其相鄰關係必
    定圓滿云云。惟查上訴人所指九三三號橘紅色部分之道路為供公眾通行數十年之
    既成道路，為不爭之事實。按私有土地成為供公眾通行之道路，其所有權之行使
    即受限制，而具有公用地役關係之存在，土地所有人已不得違反供公眾通行之目
    的而使用。故上訴人不得違反供公眾通行之目的而禁止他人通行。且上訴人是否
    提供該橘紅色道路土地與被上訴人通行亦與上訴人主張本件必須通行被上訴人之
    九一一號、九一二號土地之問題，不能相提並論，混為一談。是上訴人此項主張
    ，亦屬無據。
六、綜上所述，上訴人就系爭如附圖所示Ａ、Ｂ、Ｃ部分土地既無通行權存在，則上
　　訴人訴請被上訴人應容忍其通行，並不得營造房屋等地上物或防阻上訴人等通行
　　之行為，即無理由。原審法院為其敗訴之判決，核無違誤。上訴論旨指摘原判決
　　不當，求予廢棄，為無理由。
七、據上論結，本件上訴為無理由，依民事訴訟法第四百四十九條第一項、第七十八
    條，判決如主文。
中　　　華　　　民　　　國　　九十三　　年　　　九　　　月　　 十四　　 日
~B1民事第三庭審判長法　官　陳照德
~B2　　　　　　　　法　官　蔡王金全
~B3　　　　　　　　法　官　陳成泉
右為正本係照原本作成。
不得上訴。
~B　　　　　　　　書記官　許哲禎
中　　　華　　　民　　　國　　九十三　　年　　　九　　　月　　 十六　　 日
                                                                        Ｈ
